【裁判字號】    99,訴,136
【裁判日期】    990730
【裁判案由】    塗銷土地所有權移轉登記
【裁判全文】
臺灣桃園地方法院民事判決               99年度訴字第136號
原      告  傅春貞
訴訟代理人  張清浩律師
被      告  傅俊達
上列當事人間請求塗銷土地所有權移轉登記事件，本院於民國99
年7 月20日言詞辯論終結，判決如下：
    主  文
被告應將坐落於桃園縣中壢市○街段三七之一地號，權利範圍全
部之土地，於民國九十六年五月三日以贈與為登記原因所為之所
有權移轉登記塗銷。
訴訟費用由被告負擔。
    事實及理由
壹、程序部分：
    按民法第821 條「各共有人對於第三人，得就共有物之全部
    為本於所有權之請求。但回復共有物之請求，僅得為共有人
    全體之利益為之。」之規定，於公同共有準用之，且於所有
    權以外之財產權，由數人共有或公同共有者準用之，民法第
    828 條第2 項、第831 條定有明文。經查，原告主張就繼承
    之公同共有土地及不當得利債權全部，對於被告為請求，依
    前揭規定，自得本於共有人之身份單獨為之，非必須由公同
    共有人全體為之，其訴訟標的尚無對於全體繼承人必須合一
    確定而應共同起訴之情形，故本件原告之當事人適格，毋須
    追加其他繼承人共同起訴，合先敘明。
貳、實體部份：
一、原告主張：坐落桃園縣中壢市○街段37-1地號土地（下稱系
    爭土地）原為訴外人即兩造之被繼承人傅林美嬌所有，惟於
    民國96年5 月3 日以贈與為登記原因，在桃園縣平鎮地政事
    務所辦理所有權移轉登記予被告。查傅林美嬌於95年6 月27
    日至96年8 月30日因病在陽明醫院治療期間，已經意識不清
    ，絕對臥床生活無法自理，無法言語，有陽明醫院診斷證明
    書可憑，顯見傅林美嬌不可能於96年5 月3 日將系爭土地贈
    與被告。又傅林美嬌於96年8 月30日死亡，原告為傅林美嬌
    之繼承人之一，被告趁傅林美嬌昏迷、無意識能力之狀態下
    ，以贈與為原因，辦理系爭土地所有權移轉登記，被告無法
    律上原因受有利益而致傅林美嬌受有損害並侵奪其所有物，
    爰依民法第1148條第1 項、民法第179 條及民法第767 條之
    規定，請求被告塗銷系爭土地所有權移轉登記等語。並聲明
    如主文所示。
二、被告則以：傅林美嬌與被告父親於92年間即曾表明願將系爭
    土地贈與予被告，此有被告之兄長為證。被告因平日工作繁
    忙，且認辦理移轉登記一事並無急迫性，因此才延宕至96年
    5 月3 日方辦理登記之相關手續，並無侵害原告之法益等語
    資為抗辯。並聲明：駁回原告之訴。
三、原告主張系爭土地原為兩造之被繼承人傅林美嬌所有，傅林
    美嬌於95年6 月27日至96年8 月30日因病在陽明醫院住院治
    療期間，均陷於意識不清、絕對臥床生活無法自理、無法言
    語之狀態，被告於96年5 月3 日以贈與為原因，辦理系爭土
    地之所有權移轉登記至其名下等情，業據原告提出傅林美嬌
    之戶籍謄本1 份、陽明醫院97年9 月4 日及98年3 月5 日乙
    種診斷證明書各1 紙及系爭土地之土地登記第一類謄本1 份
    為證，且為被告所不爭執，自堪信為真實。至原告主張被告
    辦理系爭土地之所有權移轉登記，係無法律上原因受有利益
    而致傅林美嬌受有損害及侵奪傅林美嬌之所有物等語，則為
    被告所否認，並以前揭情詞置辯。是以，本院應審酌者厥為
    ：原告依民法第767 條、第179 條之規定請求被告塗銷所有
    權移轉登記是否有理由？茲論述如下：
  (一)按「法律行為，不依法定方式者，無效，但法律另有規定
    者，不在此限。」、「不動產物權，依法律行為而取得、設
    定 、喪失及變更者，非經登記，不生效力。前項行為，應
    以書面為之。」，民法第73條、第758 條分別定有明文。又
    民法第758 條所謂「法律行為」即為物權行為，我國就物權
    行為採形式主義，不動產之物權行為，乃物權變動之意思表
    示，與登記、書面相結合之要式行為。
  (二)查系爭土地於96年5 月3 日辦理所有權移轉登記時，原所有
    人傅林美嬌已陷於無意識之狀態，此為兩造所不爭執，而被
    告亦自承桃園縣中壢地政事務所96年5 月1 日收件之壢登字
    第172570號土地登記申請書及所附之土地贈與所有權移轉契
    約書上「傅林美嬌」之印章均為其所蓋，其與傅林美嬌並未
    簽訂任何書面契約等語（見本院卷第47頁背面、第71頁），
    依此堪認傅林美嬌確未與被告簽訂任何不動產移轉之書面契
    約，其等間之不動產贈與物權行為並未具備民法第760 條之
    要件，依法應屬無效。至被告抗辯傅林美嬌多年前曾表明願
    將系爭土地贈與伊乙節縱或屬實，亦僅得認定傅林美嬌曾與
    被告間成立贈與不動產之債權契約，在被告另行與傅林美嬌
    成立不動產所有權移轉之書面契約，或以取得贈與人應協同
    登記之確定判決，補正移轉不動產物權書面之欠缺前，尚不
    得逕以傅林美嬌名義辦理所有權移轉登記，故被告抗辯其已
    因贈與而取得系爭土地之所有權云云，洵非可採。
  (三)按「所有人對於無權占有或侵奪其所有物者，得請求返還之
    。對於妨害其所有權者，得請求除去之。有妨害其所有權之
    虞者，得請求防止之。前項規定，於所有權以外之物權，準
    用之。」，民法第767 條定有明文。查傅林美嬌與被告並未
    就系爭土地所有權移轉之物權行為達成意思表示合致，亦未
    訂立書面契約，則於96年5 月3 日辦理之系爭土地所有權移
    轉行為應屬無效，傅林美嬌依法仍為系爭土地之所有權人，
    惟系爭土地現以贈與為原因移轉登記於被告名下，被告所為
    顯係侵害傅林美嬌之所有權，傅林美嬌應得依民法第767 條
    之法律關係，請求被告塗銷系爭土地之所有權移轉登記。然
    查，傅林美嬌業於96年8 月30日死亡，原告為傅林美嬌之繼
    承人之一，依民法第1138條及1148條之規定，原告自繼承開
    始時，承受被繼承人即傅林美嬌財產上之一切權利、義務。
    再按「各共有人對於第三人，得就共有物之全部為本於所有
    權之請求。但回復共有物之請求，僅得為共有人全部之利益
    為之」，民法第821 條定有明文，則原告依上開規定，本於
    物上請求權之法律關係，訴請被告塗銷系爭土地之所有權移
    轉登記，應屬有據。
四、綜上所述，被告辦理系爭土地之所有權移轉登記因欠缺書面
    契約，且未與傅林美嬌達成所有權移轉之物權意思表示合致
    ，依法應屬無效。從而，原告依民法第767 條請求被告塗銷
    系爭土地之所有權移轉登記，為有理由，應予准許。
五、本件事證已明，兩造其餘攻擊防禦方法及未經援用之證據，
    經本院審酌後，認為均不足影響本判決之結果，自無逐一詳
    予論駁之必要，併此敘明。
六、訴訟費用之負擔：依民事訴訟法第78條之規定。
中    華    民    國    99    年    7     月    30    日
                  民事第二庭    法  官  劉佩宜
以上正本係照原本作成
如對本判決上訴，須於判決送達後 20 日內向本院提出上訴狀。
如委任律師提起上訴者，應一併繳納上訴審裁判費。
中    華    民    國    99    年    7     月    30    日
                                書記官  賴柏仲

司法院資訊處製作；財團法人民間司法改革基金會備份。
